【裁判字號】    91,訴,3865
【裁判日期】    921003
【裁判案由】    確認債權不存在等
【裁判全文】
臺灣臺北地方法院民事判決                        九十一年度訴字第三八六五號
    原      告  甲○○
    被      告  台新國際商業銀行股份有限公司
    法定代理人  蔡孟峰
    訴訟代理人  鄭洋一律師
    複  代理人  李文欽律師
                曾紀穎律師
右當事人間請求確認債權不存在等事件，本院於民國九十二年九月十九日言詞辯論終
結，判決如下：
    主  文
確認被告對於原告之新台幣壹佰陸拾貳萬柒仟元之債權不存在。
原告其餘之訴駁回。
訴訟費用由被告負擔十分之九，餘由原告負擔。
    事  實
甲、原告方面：
一、聲明：
(一)確認被告對於原告之新台幣（下同）一百六十二萬七千元之債權不存在。
(二)被告應賠償原告非財產上之損失一十萬元。
二、陳述略稱：
(一)原告前曾於民國（下同）九十一年五月間購買房屋而欲向訴外人土地銀行申請房
    屋貸款。惟經土地銀行告知原告於被告銀行尚有借款紀錄，且該借款記錄已轉列
    為呆帳記錄，因此無法核准原告所申請之貸款等語。嗣原告向金融聯合徵信中心
    申請個人信用報告，發現原告於被告銀行有下列四筆債務：１、十二萬六千元之
    呆帳。２、擔任訴外人李銘愛之連帶保證人之三十九萬九千元債務。３、擔任訴
    外人林向陽之連帶保證人之五十五萬一千元債務。４、擔任訴外人朱惠珍之連帶
    保證人之五十五萬一千元債務，合計原告於被告銀行之債務共達一百六十二萬七
    千元。
(二)然查，原告從未向被告借款或擔任他人之連帶保證人，原告向被告查證取得之借
    款資料，皆非原告所提供及填寫，此顯係他人未經原告之同意而冒用原告之身分
    向被告借款，又被告銀行所謂本件系爭貸款所依據之核實審認之申貸資料：如在
    職證明、所得扣繳憑單等，亦皆非原告提供，且資料內容有誤，因原告從未任職
    於聯福傳播有限公司，此亦有勞工保險卡影本一件可證。
(三)自原告向被告告知冒貸事宜後，多次要求被告銀行加以處理，惟均未獲回應，造
    成原告成為金融機構拒絕往來戶而無法向其他銀行申請房屋貸款，故原告爰依電
    腦處理個人資料保護法第十三條：「公務機關應維護個人資料之正確，並應依職
    權或當事人之請求事實更正或補充之。個人資料正確性有爭議者，公務機關應依
    職權或當事人請求停止電腦處理及利用。但應執行職務所必須並註明其爭議或經
    當事人書面同意者，不在此限。個人資料電腦處理之特定目的消失或期限屆滿時
    ，公務機關應依職權或當事人之請求，刪除或停止電腦處理及利用該資料。但應
    執行職務所必需或經依本法規定變更目的或經當事人書面同意者者，不在此限。
    」之規定，請求被告給付原告因侵害原告的信用人格權所生的非財產上之損失一
    十萬元。
三、證據：提出財團法人金融聯合徵信中心─個人綜合信用報告、被告銀行所提供之
    相關借款資料、原告之勞工保險卡影本各一份為證。
乙、被告方面：
一、聲明：原告之訴駁回。
二、陳述略稱：
(一)查一般銀行辦理貸款作業，於客戶申貨時，均須核實審認申貸資料，並徵信、對
    保無訛後，始可准核放貸。因此本件貸款案依據消費性貸款申請書、原告之在職
    證明、所得扣繳憑單、概括式同意書及四紙本票等文件，應可認定系爭一百六十
    二萬七千元確屬原告所借及擔任保證人所應負擔之債務。
(二)又原告另訴請被告給付原告之信用人格權之非財產上損失一十萬元，此亦顯無理
    由。蓋原告係於九十年五月八日始向被告告知冒貸之事宜，而被告對原告確存有
    本件四筆借款債權存在，此有消費性貸款申請書及四紙本票可為憑證，故被告將
    原告逾期未付款之資料向金融聯合徵信中心陳報，作業上並無失誤，原告無法自
    土地銀行處貸得房屋貸款，與被告毫無干涉。縱嗣後原告向被告告知冒貸事宜，
    被告亦不得在未經司法判決認定確有冒貸事宜之情形下，即貿然註銷其逾期資料
    ，況當時經辦人員以肉眼核對原告之簽名，亦認與申貸文件上之簽名極為相似而
    無法分辨，因此若經辦人員貿然採信原告之說詞，經辦人員極有可能負擔背信罪
    之刑事責任，被告之運作亦失諸準則，而嚴重損及被告之股東權益，職是，在經
    司法判決認定本件確有冒貸事宜前，被告所為係依法行事，並無不法侵害原告的
    信用人格權。且原告就其信用人格權遭受如何之損害及其如何痛苦等情事，並未
    舉證以實其說，且其亦未就該信用人格權之請求權基礎詳予說明，是其所為請求
    並無理由。
(三)綜上所陳，根據本件申貸資料及一般銀行之申貸作業流程，本件應無原告所稱之
    冒貸情事，縱本件經筆跡鑑定認定申貸文件非原告所為簽名，被告之作業一切依
    規行事，且未經司法判決認定前，實難單憑原告片面之詞即拋棄對原告之借款債
    權。職是，被告所並未侵害原告之信用人格權至明。
三、證據：提出消費性貸款申請書影本一份、本票影本四紙、催收呆帳戶查詢資料影
    本一份、財團法人金融聯合徵信中心資料影本一份為證。
    理  由
甲、程序部分：
    按當事人喪失訴訟能力或法定代理人死亡或其代理權消滅者，訴訟程序在有法定
    代理人或取得訴訟能力之本人，承受其訴訟以前當然停止；又前揭所指之承受訴
    訟人，於得為承受時，應即為承受之聲明；民事訴訟法第一百七十條、第一百七
    十五條第一項分別定有明文。經查，被告之法定代理人業由乙○○變更為蔡孟峰
    一節，有被告提出之財政部九十二年四月一日台財融（二）字第０九二００一四
    四０二號函及九十二年八月二十日之被告公司變更登記表影本各一件附卷可稽，
    參之前揭說明，本院自應予以准許，合先敘明。
乙、實體部分：
一、原告起訴主張：其於九十一年五月間購買房屋而欲向訴外人土地銀行申請房屋貸
    款時，土地銀行卻以原告於被告銀行之借款紀錄業已轉列為呆帳為由，拒絕原告
    之貸款申請；經原告向金融聯合徵信中心申請原告之個人信用報告後，發現其上
    列有原告積欠被告四筆債務共計一百六十二萬七千元之記錄，然原告從未向被告
    借款或擔任他人之連帶保證人，本件系爭借款顯係他人未經原告之同意而冒用原
    告之身分向被告借款，惟原告將此冒貸之事由告知被告銀行並請其加以處理，均
    未獲被告之回應，造成原告成為金融機構拒絕往來戶，而無法向其他銀行申請貸
    款，是依據電腦處理個人資料保護法第十三條規定請求被告賠償原告因侵害原告
    的信用人格權所生的非財產上之損失十萬元等語。
二、被告則以：按一般銀行辦理貸款作業，於客戶申貨時，均須核實審認申貸資料，
    並徵信、對保無訛後，始可准核放貸，因此本件貸款案依據消費性貸款申請書、
    原告之在職證明、所得扣繳憑單、概括式同意書及四紙本票等文件，應可認定系
    爭一百六十二萬七千元元確屬原告所借及擔任保證人所應負擔之債務；又被告將
    原告逾期未付款之資料向金融聯合徵信中心陳報，作業上並無失誤，因此原告無
    法自土地銀行處貸得房屋貸款，與被告毫無干涉，縱嗣後原告向被告告知冒貸事
    宜，被告亦不得在未經司法判決認定確有冒貸事宜之情形下，即貿然註銷其逾期
    資料，是被告並無不法侵害原告的信用人格權，況原告就其信用人格權遭受如何
    之損害及其如何痛苦等情事，亦未舉證以實其說，是其所為請求毫無理由等語，
    資為抗辯。
三、按私文書，除他造於其真正無爭執者外，應由舉證人證明其真正，民事訴訟法第
    三百五十七條定有明文；又當事人提出之私文書必須真正而無瑕疵者，始有訴訟
    法之形式的證據力，此形式的證據力具備後，法院就其中之記載調查其是否與系
    爭事項有關，始有實值的證據力可言；此有最高法院四十一年度臺上字第九七一
    號判例可資佐參。經查，本件被告固抗辯其仍對原告有一百六十二萬七千元之債
    權云云，並提出消費性貸款申請書影本一份、本票影本四紙為證，惟均經原告否
    認上開文書之真正，則參之前揭條文及最高法院判例之說明，被告自應就其所提
    出私文書之真正負舉證責任，惟被告於本院審理中並未提出其他證據證明上開私
    文書之真正，是被告據上開私文書而主張原告積欠被告本件系爭債務等語，即屬
    無據。
四、至原告主張被告明知原告有被冒貸之情事，惟仍拒絕銷帳，致原告成為金融機構
    拒絕往來戶而無法向其他銀行申請房屋貸款，故依電腦處理個人資料保護法第十
    三條規定請求被告賠償非財產上之損害一十萬元云云。惟電腦處理個人資料保護
    法第十三條所規範者係公務機關，並非如被告銀行之私人公司，且該條並無原告
    所指之損害賠償內容，是原告依據該條請求被告賠償一十萬元，已失所依據。再
    者，侵權行為係以故意或過失不法侵害他人之權利為成立要件，故主張對造應負
    侵權行為責任者，應就對造因故意或過失，不法侵害其權利之事實負舉證責任，
    最高法院五十八年臺上字第一四二一號判例及七十年度臺上字第二五五０號判決
    意旨可資參照。本件原告既主張被告有侵權之情事而致其信用人格權受損，參之
    前揭最高法院裁判意旨，自應就此事實舉證以實其說，然原告並未於本院審理時
    提出任何證據證明被告有何故意或過失，亦未提出任何證據證明其確實因此而受
    有損害，且被告嗣後亦已就原告之債務記錄予以銷帳之處理，此亦有被告提出之
    財團法人金融聯合徵信中心資料影本一份附卷可憑，是原告請求被告賠償非財產
    上之損害一十萬元，並非有理。
五、綜上所述，本件被告未能舉證證明其對原告確有債權存在，是原告訴請確認被告
    對其之一百六十二萬七千元之債權不存在之部分，為有理由，惟原告進而向被告
    請求非財產上之損害一十萬元之部分，亦無所據，故應駁回原告此部分之請求。
六、本件判決事證已臻明確，兩造其餘攻擊防禦及舉證，核與判決結果無影響，爰不
    另一一論述，附此敘明。
七、據上論結，本件原告之訴為一部有理由，一部無理由，依民事訴訟法第七十九條
    但書，判決如主文。
中      華      民      國    九十二    年      十      月      三      日
                                            民事第六庭  法      官  黃蓓蓓
右為正本係照原本作成
如對本判決上訴，須於判決送達後廿日內向本院提出上訴狀
中      華      民      國    九十二    年      十      月      六      日
                                                         法院書記官 柯金珠


司法院資訊處製作；財團法人民間司法改革基金會備份。
